【裁判字號】    97,台上,5454
【裁判日期】    971030
【裁判案由】    偽造文書等罪
【裁判全文】
最高法院刑事判決            九十七年度台上字第五四五四號
上  訴  人  丙○○
                    479號
自訴代理人  楊昌禧律師
被      告  甲○○
            乙○○
上列上訴人因自訴被告等偽造文書等罪案件，不服台灣高等法院
高雄分院中華民國九十五年一月十一日第二審判決（九十四年度
上訴字第一七一五號，自訴案號：台灣高雄地方法院九十四年度
自字第四０號），提起上訴，本院判決如下：
    主  文
上訴駁回。
    理  由
一、行使偽造私文書部分：
按刑事訴訟法第三百七十七條規定：上訴於第三審法院，非以判
決違背法令為理由，不得為之。是提起第三審上訴，應以原判決
違背法令為理由，係屬法定要件。如果上訴理由書狀並未依據卷
內訴訟資料，具體指摘原判決不適用何種法則或如何適用不當，
或所指摘原判決違法情事，顯與法律規定得為第三審上訴理由之
違法情形，不相適合時，均應認其上訴為違背法律上之程式，予
以駁回。本件原判決以上訴人丙○○自訴意旨略稱：被告乙○○
、甲○○為夫妻，緣上訴人（甲○○之弟）因積欠地下錢莊、當
鋪及車行之債務，無力清償，遂於民國九十四年三月底委託甲○
○代為清償，並同意於甲○○清償後，按其實際代償之金額，提
供上訴人所共有之高雄縣大寮鄉○○段六八四地號、面積七一六
平方公尺，應有部分六分之一土地（下稱系爭土地），設定抵押
權予甲○○，以供代償金額之擔保。被告二人於同年四月一日持
空白設定登記文件，要求上訴人簽名，並取去上訴人之印鑑章，
詎被告二人明知實際代償金額僅有新台幣（下同）四十萬五千元
（嗣更正為四十一萬九千二百六十五元），且明知雙方對系爭土
地並無買賣，竟偽造九十三年三月三十日抵押權設定契約書，將
系爭土地，設定六十萬元之抵押權予乙○○，及偽造九十四年三
月三十日（自訴狀誤載為九十三年三月三十日）買賣所有權移轉
契約書，以四十八萬九千二百六十六元出售予甲○○之子鄧明昌
，然後持向高雄縣大寮地政事務所辦理抵押權設定及以買賣為原
因之所有權移轉登記，致使承辦公務員將該不實之事項，登載於
職務上所掌之土地登記簿，足以生損害於上訴人之權利及地政機
關對於土地管理之正確性。因認被告甲○○、乙○○涉犯刑法第
二百十六條、第二百十條行使偽造私文書罪嫌云云。惟經審理結
果，以尚屬不能證明被告等犯罪，因而維持第一審諭知被告等均
無罪之判決，駁回上訴人此部分在第二審之上訴。已敘明：上訴
人以其所有之系爭土地向甲○○借款後，設定六十萬元之最高限
額抵押權予乙○○，嗣後甲○○以上開借款抵充價金，將系爭土
地辦理過戶予甲○○之子鄧明昌，且均由乙○○至地政事務所辦
理抵押權設定登記及所有權移轉登記一情，業經被告等供述在卷
，復有抵押權登記申請書、抵押權設定契約書、所有權移轉登記
申請書、土地買賣所有權移轉契約書影本在卷可憑。被告等確有
先後將系爭土地設定最高限額抵押權予乙○○及移轉所有權予鄧
明昌之事實，固可認定。然觀諸買賣所有權移轉契約書上訂立契
約書出賣人欄、土地抵押權設定契約書上訂立契約人義務人兼債
務人欄，除上訴人之印文之外，尚有上訴人於其印文下方之親筆
簽名，此為上訴人所自承。而上訴人有高職之教育程度，其並非
不瞭解「出賣人」文字之意義，又該土地買賣所有權移轉契約書
為制式格式，在訂立契約人欄中之買受人或出賣人欄（15），為
原有之制式字樣，此有上開買賣所有權移轉契約書附於原審卷可
證，上訴人自不能諉為不知。上訴人於上揭買賣所有權移轉契約
書及抵押權設定契約書簽名時既已填載完成，而上訴人同意簽立
買賣所有權契約書，又同時簽訂抵押權設定契約書之原因，據甲
○○稱：我是要向上訴人買土地，因為上訴人急著要拿錢，才先
設定再過戶等語，佐以上開抵押權設定契約書欄位（21）聲請登
記以外之約定事項欄內之第二點記載：「本抵押權之設定係為買
賣履約之擔保」等語，足證上訴人將系爭土地設定抵押給乙○○
，其目的係在擔保嗣後將土地過戶給甲○○至明，是以上訴人既
在抵押權設定契約書及買賣契約書上簽名、蓋章，完成本件抵押
權設定及移轉所有權，事後又無法提出積極證據證明被告等有何
偽造文書之犯行，其空言指訴，應屬無據。又乙○○雖為上開抵
押權登記申請書及抵押權設定契約書載明之抵押權人，然乙○○
在上訴人與甲○○設定抵押權及土地過戶之過程中，除前往地政
事務所辦理登記外，並未參與其他部分，此亦據上訴人於第一審
審理時陳述明確。而甲○○之犯行既不能證明，乙○○更無從與
其有偽造文書之共同正犯行為。上訴人就其自訴被告等涉犯行使
偽造文書罪嫌所為之證明，尚未達於通常一般之人不致有所懷疑
，而確信其為真實之程度，復查無其他積極證據足資證明被告等
確有被訴之犯行，尚屬不能證明其此部分犯罪，因認第一審為被
告等無罪之諭知，核無不合。業已依據其證據調查之所得，敘明
憑以論斷之理由。從形式上觀察，原判決並無足以影響判決結果
之違背法令之情形存在。上訴意旨略稱：(一)、原判決認被告等不
成立行使偽造私文書罪，惟對於甲○○供稱雙方只有買賣沒有抵
押等語，不予採納，有判決不載理由之違法。(二)、依系爭土地抵
押權設定契約書第十五欄「擔保權利總金額」記載為「擔保最高
限額新台幣陸拾萬元正」所示，本件為最高限額抵押權之設定，
惟依其中第六欄「擔保權利金額」記載為「擔保新台幣陸拾萬元
」所示，則為一般抵押權之設定，前後記載矛盾，原審未予調查
，有應於審判期日調查之證據而未予調查及理由矛盾之違法。(三)
、原判決認定系爭土地抵押權設定之金額，係以甲○○借予上訴
人之金額，作為設定抵押權之金額，則抵押權設定金額之多寡，
影響抵押債務人之權益，即屬常情，原判決認定對上訴人權利不
至受損云云，即有理由矛盾之違法。(四)、依上訴人及證人陳其苗
等人之證述，抵押權係原欲設定予甲○○者，暨乙○○供稱：我
不知道甲○○借給上訴人多少錢，因為錢都是給甲○○管理的，
抵押金額、買賣金額、日期都是甲○○決定的等語，原判決不採
上開不利於甲○○之供述，有不載理由之違法。又倘上訴人提供
系爭土地予甲○○，係為擔保甲○○之債權，自應將抵押權設定
予甲○○，本件竟以乙○○為抵押權人，自難保障甲○○之債權
，原判決認定有理由矛盾之違法。(五)、上訴人曾聲請原審法院調
查伊與甲○○於何時何地商談買賣事宜、買賣價款若干、如何給
付價款、有無簽訂買賣契約書等情，未獲准許，原判決即逕認定
被告等無偽造文書犯行，有應於審判期日調查之證據而未予調查
之違法。(六)、依原判決認定，系爭土地之公告地價為四十二萬九
千六百元，惟依買賣所有權移轉契約書第十二欄「買賣價款總金
額載明：新台幣肆拾捌萬玖仟貳佰陸拾陸元正」，買受人欄則記
載「鄧明昌」，均與甲○○所稱伊答應以公告地價，不超過五十
萬元購買等語不符，且甲○○上開供述，亦與系爭土地抵押權設
定契約書、買賣所有權移轉契約書之各項記載內容不符，原判決
未說明不採納上開證據之理由，有不載理由之違法。又依案外人
陳其苗與許福臨於九十四年十一月十一日簽訂之買賣契約書，系
爭土地之市價為一百萬元，故本件上訴人與甲○○以公告地價四
十二萬九千六百元成交，顯不符常情，違反經驗法則等語。惟按
：(一)、原判決已載明：最高限額抵押權係就同一基礎關係所生而
為該抵押權所擔保之債務，因反覆發生、消滅而處於不確定之情
形，其實際擔保之債權額係在結算，即所擔保之原債權確定時確
定，此種抵押權所擔保之債權，除訂約時已發生之債權外，即將
來發生之債權，在約定限額之範圍內，亦為抵押權效力所及。此
與一般抵押權，係專就現存特定之債務為擔保者，有所不同。甲
○○堅稱：上訴人向伊借貸之總金額是五十四萬九千二百六十五
元不是四十萬餘元，且民間抵押權設定以借貸之金額加二成是正
常的等語。惟不論上訴人向甲○○所借之金額為甲○○所稱之數
額，或是上訴人所稱之四十一萬九千二百六十五元，抵押權設定
契約書上所載「擔保最高限額新台幣陸拾萬元正」，其意並非上
訴人之債務為六十萬元，實際之債務金額為何，尚須至抵押權所
擔保之確定事由發生後再做結算，並以該確定之金額就設定擔保
之土地受償。是甲○○就系爭土地設定六十萬元之最高限額抵押
權，而未以實際借貸之金額設定一般抵押權，對於上訴人之權利
不至受損等旨（見原判決第七頁）。核無上訴意旨所指理由不備
、矛盾之情形，自不得執為上訴第三審之理由。(二)、刑事訴訟法
所稱依法應於審判期日調查之證據，係指與待證事實有重要關係
，在客觀上顯有調查必要性之證據而言，故其範圍並非漫無限制
，必其證據與判斷待證事實之有無，具有關聯性，得據以推翻原
判決，而為不同之認定者，始足當之。上訴人於原審所提出系爭
土地抵押權設定契約書第十五欄「擔保權利總金額」已記載為「
擔保最高限額新台幣陸拾萬元正」；卷附土地登記第二類謄本亦
記載「權利價值：最高限額新台幣陸拾萬元正」（見第一審卷第
二十八頁）。本件系爭土地抵押權登記地政機關係登記為最高限
額抵押，尚無疑義。至於上揭系爭土地抵押權設定契約書第六欄
「擔保權利金額」記載為「擔保新台幣陸拾萬元」，其原因如何
？均不影響判決結果，原審未為無益之調查，要無違法可言。至
於上訴人所聲請調查伊與甲○○於何時何地商談買賣事宜、買賣
價款若干、如何給付價款、有無簽訂買賣契約書等情，無從據以
證明被告等有無偽造上訴人之簽名及印文等情，原審未為無益之
調查，亦無違法可言。上訴意旨執此指摘，仍非第三審上訴之適
法理由。(三)、證據之取捨及其證明力之判斷，屬於事實審法院之
職權，苟其所為之判斷，並不違背經驗法則及論理法則，即不能
任意指為違背法令，而執為合法之第三審上訴理由。又刑事訴訟
採證據裁判原則，認定事實所憑之證據，須於通常一般之人均不
致於有所懷疑，達到確信其為真實之程度者，始足當之；倘其證
明之程度，尚有合理之懷疑存在時，即不能據為被告有罪之認定
。而自訴人就被告犯罪事實，應負舉證責任，並指出證明之方法
。倘其所提出之證據，不足為被告有罪之積極證明，或其闡明之
證明方法，無從說服法院形成被告有罪之心證，基於無罪推定之
原則，即應為被告無罪之諭知。本件上訴人自訴被告等涉嫌行使
偽造私文書罪嫌，係以卷附抵押權登記申請書、高雄縣地政事務
所規費徵收聯單、土地抵押權設定契約書、印鑑證明、戶籍謄本
、所有權移轉登記申請書、贈與稅免稅證明書、土地增值稅免稅
證明書、土地買賣所有權移轉契約書、土地所有權狀、土地謄本
等資料及證人陳其苗、黃啟昌、邱瑞騰、方秀珍、陳家杰、上訴
人等人之證述為據。然原審對於上訴人所提上揭證據，已逐一剖
析，參互審酌，認仍無從獲得有罪之心證，因而為被告等有利之
判決，於法洵無違誤。經核其餘上訴意旨，亦係就原審取捨證據
職權之適法行使，或與判決本旨無關之枝節問題及原判決已明白
論斷之事項，憑持己見任意指摘，均非合法之上訴理由。其此部
分上訴為違背法律上之程式，應予駁回。
二、使公務員登載不實部分：
按刑事訴訟法第三百七十六條所列各罪之案件，經第二審判決者
，不得上訴於第三審法院，法有明文。本件上訴人自訴被告等使
公務員登載不實部分，所涉係刑法第二百十四條之罪，核屬刑事
訴訟法第三百七十六條第一款之案件。依首開說明，既經第二審
判決，自不得上訴於第三審法院，上訴人竟復提起此部分上訴，
顯為法所不許，應併予駁回。
據上論結，應依刑事訴訟法第三百九十五條前段，判決如主文。
中    華    民    國  九十七  年    十    月   三十   日
                      最高法院刑事第十庭
                          審判長法官  邵  燕  玲
                                法官  李  伯  道
                                法官  孫  增  同
                                法官  李  英  勇
                                法官  陳  東  誥
      本件正本證明與原本無異
                                      書  記  官
中    華    民    國  九十七  年   十一   月    五    日
                                                      Ｑ


司法院資訊處製作；財團法人民間司法改革基金會備份。
